ACORDAO-COMPLETO-2485581

ACÓRDÃO 9442/2021 ATA 24/2021 - PRIMEIRA CÂMARA

VISTOS, relatados e discutidos estes autos de Pensão Civil, os Ministros do Tribunal de Contas da União, reunidos em Sessão da 1ª Câmara, ante as razões expostas pelo Relator, e com fundamento nos arts. 1º, inciso V, e 39, inciso II, ambos da Lei 8.443, de 16 de julho de 1992, c/c o art. 259, inciso II, do Regimento Interno desta Corte de Contas, ACORDAM em:
9.1. considerar prejudicada, por inépcia, a análise de mérito do ato constante da peça 3, relativo à pensão civil de Janete de Fátima Souza Cascaes Maciel, ante a inconsistência verificada entre os dados do instituidor do benefício (Rosendo Araújo Silva) e a beneficiária informada (Janete de Fatima Souza Cascaes Maciel) , nos termos do § 6º do art. 260 do Regimento Interno desta Corte de Contas;
9.2. determinar ao Departamento de Centralização de Serviços de Inativos e Pensionistas do Ministério da Economia que, no prazo máximo de 15 (quinze) dias, encaminhe novo ato de pensão civil por meio do sistema e-Pessoal, com a correção da pensionista informada no Siape, Nelisia de Fátima Barbosa Silva;
9.3. dar ciência desta deliberação ao órgão de origem; e
9.4. arquivar os autos.

Pessoal: Atos de Pensão civil da unidade emissora Ministério do Planejamento, Desenvolvimento e Gestão (Extinta), enviados ao TCU pela unidade de controle interno CONTROLADORIA-GERAL DA UNIÃO para fins de análise e julgamento.

Primeira Câmara

Ministério do Planejamento, Desenvolvimento e Gestão (extinto).

3. Interessada: Janete de Fátima Souza Cascaes Maciel, CPF XXX.748.772-XX.

13.1. Ministros presentes: Walton Alencar Rodrigues (Presidente), Benjamin Zymler e Jorge Oliveira.
13.2. Ministro-Substituto convocado: Augusto Sherman Cavalcanti (Relator).
13.3. Ministro-Substituto presente: Weder de Oliveira.

AUGUSTO SHERMAN

Cuidam os presentes autos da Pensão Civil de Janete de Fátima Souza Cascaes Maciel, conforme os termos constantes da peça 3, cujo ato foi encaminhado ao Tribunal por intermédio do sistema Sisac, na sistemática definida na IN 78/2018, com parecer do órgão de Controle Interno pela legalidade. 
2.	A unidade técnica, ao analisar os fundamentos legais da concessão bem como as informações prestadas pelo órgão do controle interno, lavrou a instrução vista à peça 5, adiante parcialmente transcrita, com eventuais ajustes de forma:
" (...) 
EXAME TÉCNICO
Procedimentos aplicados
Os procedimentos para exame, apreciação e registro de atos de pessoal encontram-se estabelecidos na Instrução Normativa TCU 78/2018 e na Resolução TCU 206/2007. Essas normas dispõem que os atos de pessoal disponibilizados por meio do e-Pessoal devem ser submetidos previamente a críticas automatizadas, com base em parâmetros predefinidos.
As críticas das informações cadastradas na etapa de coleta do ato foram elaboradas e validadas levando-se em conta as peculiaridades de cada ato. Os itens verificados nessa etapa são inerentes a dados cadastrais, fundamentos legais, mapa de tempo, ficha financeira, assim como eventuais ocorrências de acumulação. Trata-se de verificações abrangentes, minuciosas e precisas e sem a necessidade de ação humana e, portanto, menos suscetível a falhas. As críticas aplicadas estão discriminadas no sistema, no Menu e-Pessoal, opção 'Crítica', que podem ser acessadas mediante concessão de perfil específico a servidores do TCU responsáveis pela análise.
Além das críticas automatizadas, há verificação humana adicional no caso de haver alertas do sistema ou informações não formatadas, como esclarecimentos do gestor ou do controle interno.  
As críticas também consideram os registros do Sistema Integrado de Administração de Recursos Humanos (Siape) . O Siape disponibiliza informações atualizadas sobre as parcelas que integram os proventos, diferentemente, portanto, do e-Pessoal, que informa as parcelas no momento do registro do ato. 
Essa confrontação com o Siape fornece uma visão atual e verdadeira da situação, o que permite descaracterizar irregularidades e inconsistências que, embora constantes do e-Pessoal, já foram corrigidas.
As verificações detectadas no ato encontram-se discriminadas na aba de pendências do ato no sistema e-Pessoal, bem como no espelho do ato contemplado por esta instrução.
Exame das Constatações
Ato: 90184/2018 - Interessado: ROSENDO ARAUJO SILVA - CPF: XXX.512.982-XX
Beneficiário: JANETE DE FATIMA SOUZA CASCAES MACIEL - CPF: XXX.748.772-XX - Cônjuge
Parecer do Controle Interno: considerar o ato Legal.
Por intermédio de análises realizadas por esta Unidade Técnica no presente ato, não se constatou irregularidade que obste a chancela pela legalidade.
Encaminhamento do ato: 
Considerar LEGAL e conceder registro do ato de ROSENDO ARAUJO SILVA. 
CONCLUSÃO
A abrangência e a profundidade das verificações levadas a efeito fundamentam convicção de que o ato 90184/2018 pode ser apreciado pela legalidade, em razão de não terem sido encontradas irregularidades no ato, de acordo com o item Exame das Constatações desta instrução.
PROPOSTA DE ENCAMINHAMENTO
Ante o exposto, com fundamento no art. 71, inciso III, da Constituição Federal, no art. 1º, inciso V, e art. 39, incisos I e II, da Lei 8.443/1992, no art. 260 do Regimento Interno do Tribunal de Contas da União, propõe-se: 
Considerar LEGAL e conceder o registro do ato de ROSENDO ARAUJO SILVA".
3.	O Ministério Público, neste ato representado pela Procuradora-Geral Cristina Machado da Costa e Silva, emitiu o Parecer constante da peça 10, lavrado nos seguintes termos:
"Versam os autos sobre o ato inicial de pensão civil em nome do ex-servidor Rosendo Araújo Silva, ex-servidor vinculado ao Departamento de Centralização de Serviços de Inativos e Pensionistas do atual Ministério da Economia - Decip/ME.
2.	Por meio dos pareceres uniformes de peças n.ºs 5 e 6, a Secretaria de Fiscalização de Pessoal - Sefip - opina pela legalidade e registro da concessão de peça n.º 3.
3.	Ao percorrermos o formulário de peça n.º 3, identificamos que a pensionista constante do ato é Janete de Fatima Souza Cascaes Maciel (fl. 2) , a qual, de fato, é beneficiária do ex-servidor Vagner Uchoa Maciel, pela pesquisa realizada no Siape (peça n.º 7) . Por outro lado, a pensionista Nelisia de Fátima Barbosa da Silva está cadastrada no Siape como viúva do ex-servidor Rosendo Araújo Silva (peça n.º 8) .
4.	Em consulta ao sistema e-Pessoal, aferimos que foi corretamente inserido ato de pensão civil em nome do instituidor Vagner Uchoa Maciel no sistema e-Pessoal, com a informação correta sobre a beneficiária Janete de Fatima Souza Cascaes Maciel (peça n.º 9) .
5.	Fica evidenciado que houve o cadastramento de informações inconsistentes no formulário de peça n.º 3, o que impede a apreciação a cargo do Tribunal. Consideramos que a concessão em exame deverá ter a sua análise prejudicada, por inépcia, cabendo ao órgão de pessoal providenciar o envio de novo ato livre de falhas à Corte de Contas, relativo ao instituidor Rosendo Araújo Silva.
6.	Ante todo o exposto, com as vênias de estilo por divergir do encaminhamento proposto pela Sefip às peças n.ºs 5 e 6, esta representante do Ministério Público de Contas propõe ao Tribunal que:
6.1. considere a apreciação do ato de pensão civil de peça n.º 3 prejudicada, por inépcia, nos termos do artigo 260, § 6.º, do regimento interno do Tribunal, ante a inconsistência verificada entre os dados do instituidor do benefício (Rosendo Araújo Silva) e a beneficiária informada (Janete de Fatima Souza Cascaes Maciel) , e
6.2. determine ao Departamento de Centralização de Serviços de Inativos e Pensionistas do Ministério da Economia que, no prazo máximo de 15 (quinze) dias, encaminhe novo formulário de pensão civil relativo ao ex-servidor Rosendo Araújo Silva (CPF n.º XXX.512.982-XX) , por meio do sistema e-Pessoal, com a correção da pensionista informada no Siape, Nelisia de Fátima Barbosa da Silva".
É o Relatório.

não há.

Procuradora-Geral Cristina Machado da Costa e Silva.

PESSOAL. PENSÃO CIVIL. INCONSISTÊNCIA ENTRE OS DADOS INFORMADOS RELATIVOS AO INSTITUIDOR E À BENEFICIÁRIA. EXAME DE MÉRITO PREJUDICADO POR INÉPCIA. DETERMINAÇÃO PARA EMISSÃO DE NOVO ATO. CIÊNCIA.

PENSÃO CIVIL (PCIV)

Secretaria de Fiscalização de Integridade de Atos e Pagamentos de Pessoal e de Benefícios Sociais (Sefip).

Trata a hipótese da concessão da Pensão Civil de Janete de Fátima Souza Cascaes Maciel.
2.	A unidade técnica encaminhou proposta de legalidade e registro do ato pensional ora em apreço, ao passo que a representante do Parquet especializado pugnou pela prejudicialidade da análise de mérito dessa concessão, por inépcia, em face da verificação de inconsistência entre os dados informados relativos ao instituidor e à beneficiária. 
3.	Acolho a proposta do Ministério Público. Com efeito, ainda que conste do espelho do ato pensional (formulário visto à peça 3) , o nome de Janete de Fátima Souza Cascaes Maciel, o certo é que a verdadeira pensionista do Sr. Rosendo Araújo Silva é Nelisia de Fátima Barbosa Silva, na qualidade de viúva do instituidor, conforme as informações extraídas do Sigepe (peça 8) . Já a Sr.ª Janete de Fátima Souza Cascaes Maciel é, de fato, pensionista de Vagner Uchoa Maciel consoante demonstrado à peça 9. Desse modo, a hipótese atrai a aplicação do artigo 260, § 6.º, do Regimento Interno desta Corte de Contas, fazendo-se, por fim, determinação ao órgão de origem para que encaminhe, nos termos e prazos regimentais, novo ato de pensão civil relativo ao ex-servidor Rosendo Araújo Silva, com a correção da pensionista informada no Siape, Sr.ª Nelisia de Fátima Barbosa Silva. 
Ex positis, acolhendo o Parecer do Ministério Público, manifesto-me por que o Tribunal aprove o Acórdão que ora submeto a esse Colegiado.
TCU, Sala das Sessões, em 13 de julho de 2021.
AUGUSTO SHERMAN CAVALCANTI 
Relator